臺灣橋頭地方法院民事判決
110年度旗簡字第177號
原      告  王耀鋒  
訴訟代理人  林福容律師
被      告  財政部國有財產署

法定代理人  曾國基  
訴訟代理人  黃莉莉  
複代理人    郭郎哲  
            黃宣翰  
被      告  交通部公路總局

法定代理人  陳文瑞  
訴訟代理人  吳昭煌  
複代理人    林文傑  
            陳桂娥  
被      告  鍾文廷  
            鍾文志  
            張英傑  
            張英慧  
            張英琪  
上三人共同
訴訟代理人  林嘉柏律師
受告知人    王鴻斌  
            王鴻源  
上列當事人間請求請求通行權事件，本院於民國111年8月2日言
詞辯論終結，判決如下：
    主      文
確認原告就被告財政部國有財產署、交通部公路總局、張英傑、
張英慧、張英琪所管理、所有如附表二所示土地，如附圖一乙案
所示之土地範圍內（面積各如附表二通行面積欄所示），有通行
權存在。
被告財政部國有財產署、交通部公路總局、張英傑、張英慧、張
英琪應將前項土地之地上物除去，且不得有設置障礙物或任何妨
害原告通行之行為；被告張英傑、張英慧、張英琪並應容忍原告
將泥土夯實以供通行。
訴訟費用由原告負擔。
    事實及理由
壹、程序事項
一、按袋地所有人對於鄰地有通行權，應於通行必要之範圍內，
    擇其周圍地損害最少之處所及方法為之；第779條第4項規定
    ，於前項情形準用之；於鄰地所有人有異議時，有通行權之
    人或異議人得請求法院以判決定之，民法第787條第2項、第
    3項、第779條第4項分有明定。參之民法第779條第4項規定
    於民國98年1月23日增訂時之立法理由揭櫫：「第4項訴訟性
    質係屬形成之訴，對於何謂鄰地之損害最少之處所及方法，
    審理法院不受當事人聲明之拘束，得依職權認定之。惟若主
    張有通過權之人或異議之人請求對特定之處所及方法確認其
    有無通過之權時，則非形成之訴，而為確認之訴，此際，法
    院即應受當事人聲明之拘束。」。經查，原告主張其共有坐
    落高雄市○○區○○段000地號土地（下稱163土地）為袋地，而
    通行被告所管理、所有如附表一、附表二所示土地上，如附
    圖一甲案或乙案所示之土地範圍（下分別稱甲、乙路徑，面
    積各如附表一、二通行面積欄所示），為對周圍地損害最少
    之通行路線，並請求本院酌定對甲路徑或乙路徑有通行權存
    在，揆諸前揭說明，本件應屬形成之訴，本院自不受原告聲
    明之拘束。
二、次按訴訟之結果，於第三人有法律上利害關係者，法院得於
    第一審或第二審言詞辯論終結前相當時期，將訴訟事件及進
    行程度以書面通知該第三人，民事訴訟法第67條之1第1項定
    有明文。經查，受告知人為163土地共有人，渠等對於本件
    審理結果自有法律上利害關係，為保障渠等之權利，爰依前
    揭規定，依職權對渠等為訴訟告知。惟渠等受合法通知，均
    未於言詞辯論期日到場，亦未提出書狀作何意見之陳述，且
    未聲明參加訴訟，併此敘明。
三、被告財政部國有財產署（下稱國財署）經合法通知，未於言
    詞辯論期日到場，核無民事訴訟法第386條各款所列情形，
    爰依同法第436條第2項適用第385條第1項前段規定，依原告
    之聲請，由其一造辯論而為判決。
貳、實體事項　　
一、原告主張：163土地為袋地，而有經由他人土地通行以聯絡
    公路之必要，而經由甲、乙路徑，為對周圍地損害最少之通
    行路線，爰依民法第787條第1項、第788條第1項本文規定提
    起本訴，請求本院酌定原告對甲路徑或乙路徑有通行權存在
    。聲明：（一）確認原告就甲路徑或乙路徑，有通行權存在
    。（二）被告應將前項土地之地上物除去，並應容忍原告將
    泥土夯實以供通行，且不得有設置障礙物或任何妨害原告通
    行之行為。
二、被告則以：　　
（一）國財署未於言詞辯論期日到場，惟曾具狀陳稱：若原告依
      「國有非公用土地提供袋地通行作業要點」規定，按高雄
      市○○區○○段000地號土地（下稱164土地）申報地價年息百
      分之5計算，一次繳納50年之償金，則同意原告通行等語
      ，資為抗辯。聲明：原告之訴駁回。
（二）被告交通部公路總局（下稱公路總局）部分：對於原告通
      行高雄市○○區○○段000○000○000○000地號土地（下分別稱1
      30、131、167、168土地）無意見，均同意原告通行，判
      決確定後，亦同意原告在會同公路總局第三區養護工程處
      甲仙工務段至現場確認後，於水溝上鋪設石板通行，惟原
      告需負責維持水溝暢通等語，未為任何聲明。
（三）被告鍾文廷、鐘文志部分：高雄市○○區○○段000地號土地
      （下稱135土地）上有種植椰子樹、香蕉樹，而同段165地
      號土地（下稱165土地）並無種植作物，故原告通行乙路
      徑方為對周圍地損害最少之處所及方法等語，資為抗辯。
      聲明：原告之訴駁回。
（四）被告張英傑、張英慧、張英琪部分：依原告所述，甲路徑
      本為鄰地所有權人走路或機車通行之範圍，且依分割歷程
      顯示，當初分割出130、135土地之目的，應係供通行使用
      ，且甲路徑之面積亦較小，應認原告通行甲路徑為對周圍
      地損害最少之處所及方法等語，資為抗辯。聲明：原告之
      訴駁回。
三、本院得心證理由：
（一）原告主張其共有之163土地為袋地，被告為如附表一、二
      所示土地管理人、所有權人，有土地建物查詢資料可稽（
      限閱卷第63、67、71、75、79、83、87頁），且為被告不
      爭執，堪信原告此部分主張為真。
（二）按因土地一部之讓與或分割，而與公路無適宜之聯絡，致
      不能為通常使用者，土地所有人因至公路，僅得通行受讓
      人或讓與人或他分割人之所有地，民法第789條第1項前段
      定有明文。前揭規定之立法意旨，係因土地所有人於分割
      土地時，即應預見其分割可能造成不能與公路為適宜之聯
      絡之情形，並預為事先安排，土地所有人不能因自己分割
      土地之任意行為，導致對當事人以外之其他土地所有權人
      造成不測之損害，若分割前土地原即為袋地，則分割後土
      地之所以為袋地，並非「該次」分割所致，即無前揭規定
      之適用。經查，163土地與如附表一、二所示土地原均為
      總登記之高雄市○○區○○○段000地號土地（範圍如附圖二所
      示）之一部，該地於民國43年2月15日分割為同段606、60
      6之1、606之2、606之3地號土地（下分別稱606、606之1
      、606之2、606之3土地，範圍各如附圖三所示），其中60
      6、606之1土地鄰高雄市旗山區旗甲路三段，606之2、606
      之3土地則為袋地，依前揭規定，606之3僅能通行606、60
      6之1、606之2土地以聯絡公路。而606土地嗣後又分割出1
      30、135土地；606之1土地又分割出165、167、168土地及
      高雄市旗山區中正段166地號土地（下稱166土地）；606
      之3土地則又分割出163土地及高雄市○○區○○段000○000地
      號土地（下稱161、162土地），因606之3土地分割前即為
      袋地，該地分割後之土地間，無民法第789條第1項前段規
      定之適用，是163土地僅能對130、131、135、164、165、
      166、167、168土地主張通行權，而不能對161、162土地
      及其他鄰地主張通行權，合先敘明。
（三）次按土地因與公路無適宜之聯絡，致不能為通常使用時，
      除因所有人之任意行為所生者外，土地所有人得通行周圍
      地以至公路。前項情形，有通行權人應於通行必要之範圍
      內，擇其周圍地損害最少之處所及方法為之，民法第787
      條第1項、第2項前段亦分有明定。而所謂「通行必要範圍
      內，周圍地損害最少之處所及方法」，應依社會通常之觀
      念，就附近周圍地之地理狀況、相關公路之位置、與通行
      必要土地之距離、相鄰土地利用人之利害得失以及其他各
      種情事，按具體事例斟酌判斷之。經查：
　１、由附圖二、附圖三可知，若原告沿165土地南側靠166土地
      地籍線部分之土地通行，或沿166土地南、北兩側通行，
      尚需先沿164土地或164與165、166土地之地籍線往南延伸
      至前揭通行路徑，轉折轉多，且通行面積顯大於甲、乙路
      徑甚多，且166土地南側尚有房屋存在，亦不適合通行，
      故前揭路徑顯非對周圍地損害最少之處所及方法。
　２、甲、乙路徑面積分別為67.98平方公尺、73.04平方公尺，
      面積差別不大，通行兩路徑所造成之損害並無明顯差異。
　３、甲路徑通行135土地之面積為51.54平方公尺，占135土地面
      積百分之59（計算式：51.54平方公尺／86.97平方公尺＝百
      分之59，小數點以下四捨五入，下同），而乙路徑通行16
      6土地之面積為59.39平方公尺，僅占165土地面積百分之2
      （計算式：59.39平方公尺／2756.63平方公尺＝百分之2）
      ；再者，本院於111年1月4日至現場履勘時，135土地上種
      植香蕉、椰子；165土地則為雜草，有履勘筆錄、照片可
      憑（本院卷第273、279、281、285頁），若通行135土地
      需另砍除香蕉、椰子，要之，通行135土地所造成之損害
      ，顯較通行165土地為大。
　４、乙路徑係沿135、165土地間之地籍線通行，對於165土地之
      整體利用影響不大。
　５、43年2月15日分割後，606、606之1土地所有權人均為中華
      民國、臺灣省政府，嗣後分別因放領移轉而分別將所有權
      移轉登記予訴外人鍾崑富、郭添財，由此觀之，難認43年
      2月15日分割時，有將606土地供作通行之用之意。
　６、又163土地為特定農業區、農牧用地，而現代農地耕作，無
      法單憑人力，尚需以機械、車輛為輔助耕作及運輸之用，
      是為充分發揮系爭土地之經濟效用，並促進物盡其用之社
      會整體利益，自應以農業機具及運輸車輛得通行寬度之道
      路為宜，而一般常見農業機具之寬度，大約介於2公尺至3
      公尺間，一般運輸車輛之寬度，大約2.5公尺，並參酌內
      政部於104年8月12日修正公布之農地重劃區農路水路工程
      設施規劃設計標準第2條第3款規定田間農路路寬為4公尺
      至5公尺等情，原告主張通行寬度為3公尺，尚屬適當，並
      未逾越必要之範圍。
　７、據此，以乙路徑供原告通行以聯絡公路，應係於通行必要
      範圍內，對周圍地損害最少之處及方法。　
（四）再按有通行權人，於必要時，得開設道路，民法第788條
      第1項本文復有明定。經查，原告請求將通行範圍內土地
      之泥土夯實，然164、167、168土地現況部分為水溝，為
      保持排水暢通，原告應另行鋪設鐵板或石板以供通行，自
      無准原告將該部分泥土夯實之餘地，而165土地為雜草，
      將乙路徑範圍內之泥土夯實後，可避免遇雨而有泥濘不堪
      致無法通行之情，亦不影響張英傑、張英慧、張英對土地
      之利用，準此，原告依前揭規定，請求如主文第二項所示
      ，應屬有據。
四、綜上所述，原告依民法第787條第1項、第788條第1項本文規
    定，請求如主文第一、二項所示，為有理由，應予准許。
五、原告勝訴部分，係適用簡易程序所為被告敗訴之判決，固應
    依民事訴訟法第389條第1項第3款規定，依職權宣告假執行
    。惟按確定之終局判決有執行力者，以給付判決為限，而形
    成之訴須待判決確定始生形成力，依其性質並不適於強制執
    行，自無准許假執行之餘地，爰不依前揭規定，依職權宣告
    假執行，附此敘明。
六、兩造其餘攻擊、防禦方法及所提證據，經審酌後，核與判決
    結果無影響，爰不逐予一一論列，併此敘明。
七、訴訟費用負擔之依據：訴訟費用，由敗訴之當事人負擔；因
    共有物分割、經界或其他性質上類似之事件涉訟，由敗訴當
    事人負擔訴訟費用顯失公平者，法院得酌量情形，命勝訴之
    當事人負擔其一部，民事訴訟法第78條、第80條之1分別定
    有明文。本件原告雖全部勝訴，惟若令提供土地讓原告通行
    之被告負擔確認通行權存在之訴訟費用，例如裁判費、測量
    費等，應非事理所平，爰依上開規定，命勝訴之原告負擔全
    部訴訟費用。
中　　華　　民　　國　　111 　年　　8 　　月　　15　　日
          　　　　旗山簡易庭  法　　　官  呂明龍
以上正本係照原本作成。
如不服本判決，應於送達後20日內，向本院提出上訴狀並表明上
訴理由，如於本判決宣示後送達前提起上訴者，應於判決送達後
20日內補提上訴理由書（須附繕本）。
中　　華　　民　　國　　111 　年　　8 　　月　　15　　日
      　　　　　　　　　　　　書　記　官  陳秋燕
附圖一：高雄市政府地政局旗山地政事務所民國110年11月15日
        旗法土字第84300號複丈成果圖
附圖二：總登記時之高雄市○○區○○○段000地號土地範圍　
附圖三：民國43年2月15日高雄市○○區○○○段000地號土地分
　　　　割為同段606、606之1、606之2、606之3地號土地
附表一－甲案（土地均位於高雄市旗山區中正段，路寬3公尺）
編號 地號 所有權人／管理人 通行面積（平方公尺）  １ 164 財政部國有財產署 7.93  ２ 135 鍾文廷、鍾文志　 51.54  ３ 131 交通部公路總局 1.31  ４ 130 交通部公路總局 6.9 
附表二－乙案（土地均位於高雄市旗山區中正段，路寬3公尺）
編號 地號 所有權人／管理人　　　　 通行面積（平方公尺）  １ 164 財政部國有財產署　　　　 5.44  ２ 165 張英傑、張英慧、張英琪　 59.39  ３ 167 交通部公路總局 　　　　 1.31  ４ 168 交通部公路總局 　　　　 6.9